【裁判字號】    90,訴,365
【裁判日期】    900710
【裁判案由】    土地所有權移轉登記
【裁判全文】
臺灣嘉義地方法院民事判決  九十年度訴字第三六五號
    原      告  甲○○
    訴訟代理人  王秀哲律師
    被      告  戊○○
                乙○○
    右  一  人
    訴訟代理人  丙○○
    被      告  丁○○
                己○○
右當事人間請求所有權移轉登記事件，本院判決如左：
    主    文
原告之訴駁回。
訴訟費用由原告負擔。
    事    實
甲、原告方面：
  一、聲明：（一）被告戊○○應將坐落嘉義市○○段九０九號土地如附圖所示甲部
      分面積０‧０一六七公頃移轉登記予原告取得。（二）被告乙○○、丁○○、
      己○○應依兩造於民國八十七年八月七日所訂立之和解書第六條取得之面積，
      更正如附表所示之實際面積，分別為被告乙○○三五八‧六五坪，被告丁○○
      八九‧六二坪，被告己○○四四‧八一坪。
  二、陳述：
  （一）緣坐落嘉義市○○段八九七號、八九八號及九０八號土地（重測前依序為同
        市○○○段一九三之五號、一八八之四號及一八七號土地）（下稱系爭土地
        ）原為被告四人與訴外人曾溪石、陳建全、洪柳美共同出資購買，總面積為
        三二一一‧九四坪，以供作木材儲放之用，因系爭土地原均為農地，無法辦
        理應有部分之共同登記，經分別登記為被告戊○○、乙○○與曾溪石、洪柳
        美之名義，原告先於民國七十五年五月十三日向訴外人翁新鎰購買同市○○○段一八七號土地（現為嘉義市○○段九０八號土地）內面積一百坪，及向
        訴外人曾金石、周火旺（登記名義人曾溪石）購買同段一八七號土地面積四
        百坪，嗣於八十七年八月七日向陳建全購買二十坪，合計購入面積為五百二
        十坪，但依八十七年八月七日所訂立之和解書（下稱系爭和解書），原告取
        得之面積僅為三六九‧二四坪，與原告當初購買時以實地面積計算價值有差
        異，而造成該誤差，係因原有土地總面積三二一一‧九四坪，經嘉義市政府
        於七十四年三月九日道路工程徵收四五七‧九八坪，於七十七年七月六日第
        二次徵收五一八‧七九坪，故現有總面積為二二三五‧一七坪，而原告購買
        土地係在七十五年五月十三日即第一次土地徵收後，因原告未具領道路補償
        費，故該第一期已徵收應負擔之道路與原告無關，第二期之徵收面積五一八
        ‧七九坪，係在原告購入土地後，自應與各共有人按持分扣除計為八一‧０
        六坪（即五一八‧七九坪×五０００÷三二０００＝八一‧０六坪）。因此
        ，原告購入土地面積扣除被徵收面積為應有面積，即五二０坪扣減八一‧０
        六坪為四三八‧四九坪，惟系爭和解書之面積載為三六九‧二四坪，造成原
        告應有面積短少六九‧七，各共有人即被告應按附表所示交還增減之面積。
  （二）原告承受曾溪石名義登記之同市○○○段一八七號土地面積有七六七‧一四
        坪，原告因僅購買五百坪，故與共有人計算持分面積時，共有人將第一次徵
        收部分之之土地面積四五七‧九八坪誤算由原告負擔，致使七十八年六月五
        日之所有權確認書應有部分比例錯誤，而造成系爭和解書第六條約定之應有
        部分面積錯誤，而該錯誤係因共有人隱瞞事實所致，被告受有不當得利自負
        有返還義務，因被告乙○○、丁○○、己○○應有部分之面積依系爭和解書
        所載，均信託登記在原告所有名義之同市○○段九０八號土地，則僅須更正
        更正其等系爭和解書第六條所載列之面積，如附表所示之更正後實際面積即
        可，而被告戊○○已全部登記為其單獨所有，故如訴之聲明所示第一項、第
        二項之請求。
  三、證據：提出系爭和解書、所有權確認證書、合約書、七十五年五月十三日和解
      書（以上均為影本）、地籍圖乙紙、土地登記謄本四份為證。
乙、被告方面：
  一、聲明：駁回原告之訴。
  二、陳述：兩造共同購買有五筆土地，其中二筆土地已被徵收供作道路用地，原告
      已領取補償費，被告不同意在移轉或更正土地予原告，且原告第一次係向曾溪
      石購買，當時之第一次徵收補償費新台幣二十萬元已由曾溪石領取，第二次土
      地被徵收時，原告有領取補償費。又系爭和解書係兩造整理系爭土地之坪數後
      ，再經每人確認持有土地面積無誤後所訂立，況被告戊○○現之土地面積並無
      增加。
   三、證據：提出陳情書影本一份為證。
   理      由
一、原告起訴主張：緣坐落嘉義市○○段八九七號、八九八號及九０八號土地（重測
    前依序為同市○○○段一九三之五號、一八八之四號及一八七號土地）（下稱系
    爭土地）原為被告四人與訴外人曾溪石、陳建全、洪柳美共同出資購買，總面積
    為三二一一‧九四坪，以供作木材儲放之用，因系爭土地原均為農地，無法辦理
    應有部分之共同登記，經分別登記為被告戊○○、乙○○與曾溪石、洪柳美之名
    義，原告先於民國七十五年五月十三日向訴外人翁新鎰購買同市○○○段一八七
    號土地（現為嘉義市○○段九０八號土地）內面積一百坪，及向訴外人曾金石、
    周火旺（登記名義人曾溪石）購買同段一八七號土地面積四百坪，嗣於八十七年
    八月七日向陳建全購買二十坪，合計購入面積為五百二十坪，但依八十七年八月
    七日所訂立之和解書（下稱系爭和解書），原告取得之面積僅為三六九‧二四坪
    ，而造成原告面積短少，係因原有土地總面積三二一一‧九四坪，經嘉義市政府
    於七十四年三月九日道路工程徵收四五七‧九八坪，於七十七年七月六日第二次
    徵收五一八‧七九坪，故現有總面積為二二三五‧一七坪，而原告購買土地係在
    七十五年五月十三日即第一次土地徵收後，因原告未具領道路補償費，故該第一
    期已徵收應負擔之道路與原告無關，第二期之徵收面積五一八‧七九坪，係在原
    告購入土地後，自應與各共有人按持分扣除計為八一‧０六坪（即五一八‧七九
    坪×五０００÷三二０００＝八一‧０六坪）。因此，原告購入土地面積扣除被
    徵收面積為應有面積，即五二０坪扣減八一‧０六坪為四三八‧四九坪，惟系爭
    和解書之面積載為三六九‧二四坪，造成原告應有面積短少六九‧七，各共有人
    即被告應按附表所示交還增減之面積，而原告承受曾溪石名義登記之同市○○○
    段一八七號土地面積有七六七‧一四坪，原告因僅購買五百坪，故與共有人計算
    持分面積時，共有人將第一次徵收部分之之土地面積四五七‧九八坪誤算由原告
    負擔，致使七十八年六月五日之所有權確認書應有部分比例錯誤，而造成系爭和
    解書第六條約定之應有部分面積錯誤，而該錯誤係因共有人隱瞞事實所致，被告
    受有不當得利自負有返還義務，因被告乙○○、丁○○、己○○應有部分之面積
    依系爭和解書所載，均信託登記在原告所有名義之同市○○段九０八號土地，則
    僅須更正更正其等系爭和解書第六條所載列之面積，如附表所示之更正後實際面
    積即可，而被告戊○○已全部登記為其單獨所有，故如訴之聲明所示第一項、第
    二項之請求等語。被告則以：兩造共同購買有五筆土地，其中二筆土地已被徵收
    供作道路用地，原告已領取補償費，被告不同意在移轉或更正土地予原告，且原
    告第一次係向曾溪石購買，當時之第一次徵收補償費新台幣二十萬元已由曾溪石
    領取，第二次土地被徵收時，原告有領取補償費，且系爭和解書係兩造整理系爭
    土地之坪數後，再經每人確認持有土地面積無誤後所訂立等語，資為抗辯。
二、查系爭土地原為被告四人與曾溪石、陳建全、洪柳美共同出資購買，總面積為三
    二一一‧九四坪，因無法辦理應有部分之共同登記，經分別登記為被告戊○○、
    乙○○與曾溪石、洪柳美之名義，而原告先於七十五年五月十三日向翁新鎰購買
    同市○○○段一八七號部分土地（現為嘉義市○○段九０八號土地），及向曾金
    石、周火旺及陳建全購買同段一八七號部分土地，且兩造與訴外人川晉企業有限
    公司、陳建全於八十七年八月七日訂立系爭和解書，約定原告取得之系爭土地面
    積計三六九‧二四坪等情，為兩造所不爭執，且有土地登記謄本、合約書、系爭
    和解書附卷可稽，自堪信為真實。
三、按和解原由兩造互相讓步而成立，即和解有使當事人所拋棄之權利消滅及使當事
    人取得和解契約所訂明權利之效力，民法第七百三十七條定有明文。換言之，和
    解成立以後，其發生之法律上效力，在消極方面，使當事人所拋棄之權利消滅，
    在積極方面，則使當事人取得和解契約所訂明之權利，此有最高法院十九年度上
    字第一九六四號判例及八十七年度台上字第三一二號判決意旨可資參照。查本件
    原告與被告間已於八十七年八月七日就系爭土地之糾紛訂立系爭和解書，且於該
    和解書第五條、第六條分別明文約定，原告及被告乙○○、丁○○、己○○與陳
    建全確認嘉義市○○段九０九、九０九之一號土地為被告戊○○單獨所有，而就
    系爭土地各所有面積，其中原告為三六九‧二四坪乙節，有原告提出之系爭和解
    書在卷可憑，且為被告所不爭執，雖原告主張系爭和解書所為關於原告應有部分
    面積之記載錯誤，係因被告隱瞞第一次土地被徵收之事實所致云云，惟此已為被
    告所否認，原告既未能舉證以實其說，況本件原告自承係分別向翁新鎰、曾金石
    、周火旺、陳建全購買上開土地，當時之買受之權利範圍為五百坪，並非共有人
    或出賣人所告知等語，而被告既非該土地買賣之出賣人，按之常情，亦顯難認非
    買賣契約當事人之被告有何積極告知上開徵收事實之義務，或有消極故為隱瞞之
    情事，是本件兩造就系爭土地之糾紛既已嗣後成立和解，並訂立系爭和解契約，
    而原告復不能證明被告有何施用隱瞞等詐術之情事，揆諸上開說明，其所為如訴
    之聲明所示之請求，自屬無據，應予駁回。
四、至原告主張因被告受有不當得利，自負有返還義務云云，惟原告既未能舉證以證
    明被告有何隱瞞徵收事實等詐欺行為，已見上述。況系爭和解之成立，縱有原告
    主張之錯誤情事，除有民法第七百三十八條所定各款事項外，當事人亦不得以錯
    誤為理由撤銷之，且未於原告撤銷前，被告取得系爭土地之應有部分面積，即屬
    於法有據，自難認有不當得利之情事甚明，併此敘明。
五、據上論結，本件原告之訴為無理由，依民事訴訟法第七十八條，判決如主文。
中      華      民      國    九十      年      七      月      十      日
~B臺灣嘉義地方法院民事第二庭
~B    法  官  李文輝
右為正本係照原本作成
如對本判決上訴須於判決送達後廿日內向本院提出上訴狀
中      華      民      國    九十      年      七      月      十八    日
~B    書記官  楊福源
~F0
~T40
附表：
┌────┬─────────┬───────────┬────────┐
│共 有 人│系爭和解書所載面積│依比例應增減面積      │更正後實際面積  │
│即 兩 造│      （坪）      │    （坪）            │    （坪）      │
├────┼─────────┼───────────┼────────┤
│戊○○  │一三五三‧九九    │應減五０‧五七        │一三０三‧四二  │
│        │                  │                      │                │
├────┼─────────┼───────────┼────────┤
│甲○○  │三六九‧二四      │應增六九‧七          │四三八‧九四    │
│        │                  │                      │                │
├────┼─────────┼───────────┼────────┤
│乙○○  │三七二‧五七      │應減一三‧九二        │三五八‧六五    │
│        │                  │                      │                │
├────┼─────────┼───────────┼────────┤
│丁○○  │九三‧一          │應減三‧四八          │八九‧六二      │
│        │                  │                      │                │
├────┼─────────┼───────────┼────────┤
│己○○  │四六‧五五        │應減一‧七四          │四四‧一八      │
│        │                  │                      │                │
└────┴─────────┴───────────┴────────┘


司法院資訊處製作；財團法人民間司法改革基金會備份。
